【裁判字號】    97,上易,742
【裁判日期】    971223
【裁判案由】    給付貨款
【裁判全文】
臺灣高等法院民事判決   97年度上易字第742號
上  訴  人  億欣歐化廚具有限公司
法定代理人  丙○○
訴訟代理人  林復宏律師
            高靜怡律師
上  一  人
複  代理人  林紹源律師
被上訴人    丁○○
訴訟代理人  陸正康律師
複代理人    甘大空律師
上列當事人間請求給付貨款事件，上訴人對於中華民國97年4月
30日臺灣士林地方法院95年度訴字第1130號第一審判決，提起上
訴，並為訴之追加及減縮聲明，本院於97年12月9日言詞辯論終
結，判決如下：
    主  文
上訴及追加之訴均駁回。
第二審訴訟費用（含追加之訴部分）由上訴人負擔。
    事實及理由
一、按在第二審為訴之變更或追加，非經他造同意，不得為之。
    但請求之基礎事實同一，及擴張或減縮應受判決事項之聲明
    者，不在此限。民事訴訟法第446條第1項及第255條第1項第
    2、3款分別定有明文。查上訴人在原審主張：被上訴人積欠
    伊貨款，依兩造間工程契約之法律關係，聲明請求被上訴人
    應給付伊貨款新臺幣（下同）93萬7083元及自支付命令送達
    翌日起至清償日止，按年息百分之五計算之利息。嗣於本院
    追加依和解契約之法律關係為請求，並減縮請求金額為72萬
    元本息，其追加和解契約為請求，核屬訴訟標的之追加，被
    上訴人雖表示不同意，惟上訴人上開追加，係基於原契約關
    係所生之同一基礎事實，另減縮請求金額則屬減縮應受判決
    事項之聲明，揆諸上述規定，均毋庸得被上訴人同意，應予
    准許。
二、上訴人主張：
  (一)被上訴人於民國（下同）90年8月至12月及91年7月至10月止
    ，陸續向伊訂購歐化廚具，價款總計402萬3983元（下稱系
    爭工程契約），伊已依約交付安裝完畢，惟被上訴人僅給付
    伊294萬6900元，尚欠107萬7083元（下稱系爭貨款）未清償
    。嗣經伊與被上訴人於92年10月間以86萬元達成和解，被上
    訴人並同意每月清償5萬元，惟被上訴人僅分別於92年11月5
    日、同年12月22日、93年1月20日、同年3月29日分別匯款5
    萬元、2萬元、5萬元、2萬元，共14萬元，即未再清償，尚
    欠72萬元。
  (二)被上訴人至93年3月29日止既先後清償14萬元，自已承認伊
    請求權存在，時效應重行起算，伊於95年5月前曾向被上訴
    人請求，隨即於95年8月18日起訴，系爭貨款請求權未罹於2
    年時效。況系爭工程契約為買賣與承攬之混合契約，屬製造
    物供給契約，應適用一般15年時效之規定，伊之工程款請求
    權尚未罹於時效。
  (三)爰依系爭工程契約之法律關係，聲明：(1)被上訴人應給付伊
    93萬7083元及自支付命令送達翌日起至清償日止，按年息百
    分之五計算之利息。(2)願供擔保，請准宣告假執行。原審為
    上訴人敗訴之判決，上訴人不服提起上訴，嗣於本院追加依
    和解契約之法律關係為請求，並減縮聲明為：(1)原判決關於
    駁回伊後開第2項之訴部分廢棄。(2)被上訴人應給付伊72萬
    元及自支付命令送達翌日起至清償日止，按年息百分之五計
    算之利息。
三、被上訴人則以：伊從未向上訴人訂購廚具，伊之前擔任麗如
    企業有限公司（下稱麗如公司）法定代理人期間，麗如公司
    曾向上訴人訂購廚具，麗如公司於90年間結束營業後，即未
    與上訴人生意往來。上訴人提出系爭貨款出貨單之內容及單
    價均未經伊簽收，並非真正。上訴人主張伊積欠90年8至12
    月、91年7至10月之系爭貨款，其請求權已超過2年時效而消
    滅。伊未曾與上訴人成立和解契約，同意按月清償系爭貨款
    等語，資為抗辯。並於本院聲明：上訴駁回。
四、兩造不爭執事項：
  (一)上訴人自90年8月至12月及91年7月至10月止，施作系爭工程
    契約所示之廚具。
  (二)被上訴人於92年11月5日、同年12月22日、93年1月20日、同
    年3月29日分別匯款5萬元、2萬元、5萬元、2萬元予上訴人
    （見原審卷第37頁）。
五、上訴人又主張：被上訴人向伊訂購廚具，尚積欠系爭貨款
    107萬7083元未清償，嗣被上訴人於92年10月間與伊和解，
    同意按月清償5萬元，詎被上訴人僅給付14萬元後即未依和
    解契約履行等語。然此為被上訴人所否認，並以上揭情詞置
    辯。則本件所應審究者厥為：(一)被上訴人是否為系爭工程契
    約之當事人？(二)被上訴人有無於92年10月間與上訴人和解？
    (三)系爭貨款請求權是否罹於消滅時效？茲分別論述如下：
  (一)被上訴人是否為系爭工程契約之當事人？
    (1)按債權債務之主體應以締結契約之當事人為準，故買賣約
      據所載明之買受人，不問其果為實際上之買受人與否，就
      買賣契約所生買賣標的物之給付請求權涉訟，除有特別情
      事外，須以該約據上所載之買受人名義起訴，始有此項請
      求權存在之可言（最高法院40年台上字第1241號判例意旨
      參照）。
    (2)上訴人主張被上訴人為系爭工程契約之當事人，被上訴人
      則抗辯係麗如公司向上訴人訂購廚具等語。
    (3)經查，依上訴人提出系爭工程契約之請款明細表、出貨單
      、業主現場施工圖（外放證物），其上記載之客戶名稱均
      係麗如公司，並非被上訴人，尚難認被上訴人為系爭工程
      契約上所記載之締約名義人。次查，上訴人於原審自認：
      「我們沒有業主的姓名，麗如只有給我們地址，……因為
      是麗如跟業主收錢，麗如再把錢給我們」（見原審卷第46
      頁）。次查，曾受僱於被上訴人之證人戊○○於原審證稱
      ：「我們公司有兩個名字，一個是昌庭建材行，一個是麗
      如企業有限公司，亦即民權東路6段這個門市有兩個公司
      ，跟原告（即上訴人）往來應該是用麗如公司的名義」（
      見原審卷第49至50頁）。上訴人之股東即證人乙○○於本
      院審理時證稱：「我們出貨單是寫麗如，因他（被上訴人
      ）是公司負責人，負責公司業務，公司是他的，他在處理
      公司業務」（見本院卷第35頁），上訴人另一股東即證人
      甲○○證稱：「問：被上訴人用何人名義向你們公司訂貨
      ？）是用麗如名義」（見本院卷第36頁），是與上訴人締
      結系爭工程契約之名義人為麗如公司，麗如公司即為系爭
      工程契約之債務主體，被上訴人非系爭工程契約之當事人
      ，至為明確。另上訴人之會計即證人己○○及上訴人股東
      乙○○雖證稱被上訴人以其個人名義向上訴人叫貨云云（
      見本院卷第34至35頁），然己○○亦證稱伊接手上訴人會
      計工作後單據上均記載麗如公司，僅與被上訴人接洽，乙
      ○○稱上訴人均係與被上訴人聯繫，而被上訴人既為麗如
      公司之法定代理人，負責處理麗如公司之業務，對外代表
      麗如公司為法律行為，其以麗如公司名義締結契約，買受
      人即為麗如公司，尚不得以被上訴人因以公司法定代理人
      之身分處理麗如公司業務與上訴人聯繫，即謂系爭工程契
      約為被上訴人個人所締結之契約，系爭工程契約之當事人
      確係麗如公司，應堪認定。
    (5)上訴人又主張麗如公司於88年間解散，被上訴人不得再以
      麗如公司名義叫貨締結契約云云。惟查，上訴人提出90年
      1、2月交易之請款明細表、出貨單記載，其客戶名稱均係
      麗如公司，並非被上訴人（見原審卷第75至96頁），且上
      訴人製作之轉帳傳票之摘要欄記載「麗如1月」，該部分
      貨款亦係麗如公司簽發到期日分別為90年5月28日、同年6
      月28日之支票支付（見原審卷第74頁），並均已兌現支付
      完畢，為上訴人所不爭執。是縱令麗如公司於88年間解散
      ，惟解散之公司於清算範圍內，視為尚未解散，解散之公
      司於清算時期中，得為了結現務及便利清算之目的，暫時
      經營業務，此觀公司法第25、26條之規定亦明，是麗如公
      司於清算中非不得為營業之行為，自不得以麗如公司已解
      散，遽認其不得再經營業務，故上訴人主張麗如公司於88
      年間解散，不得為系爭工程契約之當事人，尚無足採。
    (6)綜上，被上訴人既非系爭工程契約之當事人，上訴人依系
      爭工程契約之法律關係，請求被上訴人給付系爭貨款，即
      屬無據。
  (二)被上訴人有無於92年10月間與上訴人和解？
    (1)上訴人主張兩造於92年10月間就系爭貨款以86萬元達成和
      解，被上訴人並於92年11月5日、同年12月22日、93年1月
      20日、同年3月29日分別匯款5萬元、2萬元、5萬元、2萬
      元，共14萬元等語，被上訴人則否認與上訴人和解。
    (2)經查，上訴人主張兩造於92年10月間和解，被上訴人並依
      和解契約清償14萬元之事實，固據其提出存摺為證（見原
      審卷第37頁）。又證人己○○、乙○○、甲○○於本院審
      理時均證稱92年10月間之某星期六晚上，被上訴人曾獨自
      1 人駕車至上訴人在承德路7段之2樓辦公室內，另有上訴
      人法定代理人丙○○、股東乙○○、洪天送、甲○○、會
      計己○○5人在場，與上訴人就系爭貨款以86萬元達成和
      解，上訴人未要求就系爭貨款提出保證人或提供擔保，亦
      未變更系爭貨款之債務人，和解契約約定自92年11月起按
      月清償5萬元，被上訴人並分別於92年11月5日、同年12月
      22 日、93年1月20日、同年3月29日分別匯款5萬元、2萬
      元、5萬元、2萬元，共14萬元至上訴人法定代理人丙○○
      帳戶（見本院卷第34至36頁）等語，互核均大致相符。證
      人己○○等就當日在場人士座位之位置所言固略有出入，
      惟其等於本院作證時，距92年10月間已逾5年，就商談之
      細節記憶難免模糊，然就商談過程及被上訴人確曾於93年
      初或92年底某星期六下午5、6點下班時自行駕車至上訴人
      處，處理系爭貨款事宜等情，則均屬一致，復與證人戊○
      ○證述被上訴人於92年底某日下班後自行開車前往上訴人
      公司等情相符（見本院卷第33頁），足證被上訴人確曾於
      92 年10月間某日前往上訴人公司商談系爭貨款事宜。
    (3)第查，依證人己○○等所言，系爭貨款以86萬元達成和解
      ，按月清償5萬元，並未變更原來債務人，而系爭工程契
      約當事人既為麗如公司，已如上述，則和解契約之內容即
      係由原債務人麗如公司按月清償5萬元，足證和解契約係
      成立於上訴人及麗如公司間，被上訴人並非系爭和解契約
      之當事人。嗣後被上訴人雖以個人名義分別於92年11月5
      日、同年12月22日、93年1月20日、同年3月29日分別匯款
      5 萬元、2萬元、5萬元、2萬元匯款（見原審卷第37至40
      頁），惟依證人己○○所言，被上訴人亦係匯款至丙○○
      個人帳戶，並非匯至上訴人帳戶內（見本院卷第34頁反面
      ），足證被上訴人以其個人名義匯款至丙○○帳戶，僅係
      以身為麗如公司法定代理人履行和解契約之履行行為，尚
      難認被上訴人為和解契約之當事人，上訴人於92年10月間
      係與麗如公司就系爭貨款以86萬元達成和解，至為明確。
      故上訴人主張被上訴人於92年10月間以其個人名義就系爭
      貨款與伊以86萬元達成和解，嗣僅清償14萬元，請求被上
      訴人繼續履行和解契約，洵無足採。
  (三)末查，上訴人既未舉證證明被上訴人為和解契約及系爭工程
    契約之當事人，不得請求被上訴人履行和解契約或給付系爭
    貨款，則被上訴人抗辯上訴人就和解契約及系爭貨款之請求
    權已罹於時效，本院自毋庸再予審酌。
六、綜上所述，上訴人主張：被上訴人為系爭工程契約及92年10
    月間和解契約之當事人，被上訴人應履行和解契約及系爭工
    程契約，為不可採。被上訴人抗辯其非系爭工程契約之當事
    人，其個人亦未與上訴人成立和解，為可採。從而，上訴人
    本於系爭工程契約及和解契約之法律關係，請求被上訴人給
    付72萬元，及自支付命令送達翌日起至清償日止，按年息百
    分之五計算之利息，為無理由，原審為上訴人敗訴之判決，
    核無不合。上訴意旨指摘原判決不當，求予廢棄改判，並於
    本院追加依和解契約之法律關係為請求，均為無理由，應駁
    回其上訴及追加之訴。
七、本件事證已臻明確，兩造其餘主張、陳述及攻擊防禦方法，
    經審酌後核與判決結果不生影響，爰不再一一論述，附此敘
    明。
據上論結，本件上訴及追加之訴均為無理由，依民事訴訟法第
449 條第1項、第78條，判決如主文。
中    華    民    國    97    年    12    月    23    日
                    民事第十三庭
                        審判長法  官  黃騰耀
                              法  官  楊絮雲
                              法  官  周舒雁
正本係照原本作成。
不得上訴。
中    華    民    國    97    年    12    月    23    日
                              書記官  秦仲芳


司法院資訊處製作；財團法人民間司法改革基金會備份。
